臺灣高等法院刑事判決　　　　　　　　　　　　　　　　九十三年度上訴字第三號
　　上　訴　人　臺灣臺北地方法院檢察署檢察官
　　被　　　告　甲○○
　　選任辯護人　黃福雄律師
　　　　　　　　邱玉萍律師
右上訴人因被告偽造文書案件，不服臺灣臺北地方法院九十一年度訴字第六八一號，
中華民國九十二年十一月十九日第一審判決（起訴案號：臺灣臺北地方法院檢察署九
十一年度偵字第五六九號），提起上訴，本院判決如左：
    主  文
上訴駁回。
    理  由
一、公訴意旨略以：被告甲○○係設於新竹市○區○路五七號一樓聯合骨科器材股份
    有限公司（下稱聯合公司）之負責人，明知如附表一所示之行政院衛生署醫療器
    材許可證均係由長安儀器有限公司（下稱長安公司）所持有，僅長安公司享有輸
    入許可，雙方於民國（下同）八十八年間雖曾向主管機關行政院衛生署申請將前
    揭許可權移轉，惟迄今尚未獲准，如欲輸入前揭醫療器材，仍須經由長安公司之
    授權始得為之，雙方所簽訂八十九年度授權書，其授權期間係載明自八十九年一
    月一日起至同年十二月三十一日止，且八十九年七月間因業務糾紛，長安公司曾
    發存證信函表示欲解除前揭授權，即自九十年度起長安公司並未繼續與之簽訂授
    權書等情，竟基於概括之犯意，連續自九十年一月七日起，迄同年六月五日止，
    多次向財政部臺北關稅局（下稱臺北關稅局）報關輸入附表一所示醫療器材時，
    將「雙方聯名已於八十九年二月二日向衛生署投文申辦尚未核下，目前本公司實
    為該產品（指附表一所示之醫療器材）代理商」之不實事項，登載於其辦理進口
    業務所製作之切結書上，向臺北關稅局行使之；另於九十年間某日，偽刻長安公
    司印鑑章蓋印於渠所偽造之九十年度授權書上（授權期間載為「九十年一月一日
    起至九十年十二月三十一日」），再多次持該偽造之九十年度授權書影本，向臺
    北關稅局行使以報關，均使臺北關稅局之相關承辦人員陷於錯誤，而准許聯合公
    司通關輸入相關醫療器材，足以生損害於臺北關稅局對於通關許可管理之正確性
    及長安公司，因認被告甲○○涉犯刑法第二百十六條、第二百十條之行使偽造私
    文書及第二百十六條、第二百十五條之行使業務登載不實文書等罪嫌云云。
二、按犯罪事實應依證據認定之，無證據不得認定其犯罪事實，又不能證明被告犯罪
    者，應諭知無罪之判決，刑事訴訟法第一百五十四條第二項及第三百零一條第一
    項分別定有明文。而所謂認定犯罪事實之證據，係指足以認定被告確有犯罪行為
    之積極證據而言，該項證據自須適合於被告犯罪事實之認定，始得採為斷罪資料
    ，如未能發現相當證據，或證據不足以證明，自不能以推測或擬制之方法，以為
    裁判之基礎（參照最高法院二十九年上字第三一０五號、四十年臺上字第八六號
    及三十年上字第八一六號判例）。至刑法從事業務者登載不實罪，係以從事業務
    之人，明知為不實之事項，而登載於其業務上作成之文書，足以生損害於公眾或
    他人者，為構成要件，茍非從事該項業務之人，即無成立該罪之餘地﹔又所謂足
    生損害，係指他人有可受法律保護之利益，因此遭受損害或有損害之虞而言，若
    他人對行為人原負有製作某種文書之義務而不履行，由行為人代為製作，既無損
    於他人之合法利益，自與偽造文書罪之構成要件不合（參照最高法院五十年臺上
    字第一二六八號判例）。
三、查公訴人據以認定被告甲○○涉有右揭行使偽造私文書及行使業務登載不實文書
    等罪嫌，無非係以告訴人長安公司指述於八十九年六月間即發函聯合公司取消前
    揭醫療器材輸入許可授權，並否認有與聯合公司簽訂九十年度之授權書等語，及
    被告供承至九十年六月間止仍行使該九十年度授權書影本及載有「目前本公司實
    為該產品代理商」之切結書報關輸入醫療器材，然就該授權書來源先後供述不一
    ，並有系爭許可證影本五張、說明許可證仍為長安公司所有之行政院衛生署九十
    年八月一日所發衛署藥字第０九０００四七八六０號函、告訴人於八十九年七月
    十二日寄發與聯合公司終止授權之存證信函、八十九年度授權書影本、九十年度
    授權書影本、財政部關稅總局九十年十月八日所發臺總局統字第九０二００六三
    九號函、財政部臺北關稅局九十年十一月十二日所發北普進密字第九０二００三
    六七號函附資料等附卷為其論據。訊據被告堅決否認有何公訴人所指訴之偽造文
    書犯行，並辯稱：伊為聯合公司之董事長，公司員工有一百六十人，公司業務都
    是分層負責，系爭醫療器材在八十八年七月一日前是由長安公司代理，之後聯合
    公司、長安公司及製造系爭醫療器材之外國原廠於八十八年間簽訂三方協議，系
    爭醫療器材之代理權即已由聯合公司取得，並協議長安公司於收受五萬元美金代
    價後有協助聯合公司辦理許可證移轉手續之義務，而於八十九年一月二十四日由
    長安公司及聯合公司雙方聯名向行政院衛生署申請附表一所示之許可證移轉，且
    約定在轉讓過程中長安公司應出具授權書予聯合公司以協助進口該等醫療器材，
    但因該等許可證變更之申請經行政院衛生署以資料不齊而退回，待資料補齊後才
    再行申請，而後來長安公司因與聯合公司發生糾紛，長安公司不給授權書，聯行
    公司才用切結書來進口，切結書上關於聯合公司為代理商及許可證變更尚未核下
    之記載均無不實，而九十年度授權書係由乙○○所製作，乙○○並不否認，伊是
    事後經乙○○告知才知情，但因聯合公司之前有給長安公司五萬元美金的移轉代
    價，所以並無損害到長安公司等語。經查：
(一)如附表一所示行政院衛生署醫療器材許可證原係由告訴人長安公司所持有，僅告
    訴人長安公司享有輸入許可，嗣聯合公司、告訴人長安公司及製造系爭醫療器材
    之國外公司於八十八年五月十三日共同簽訂協議書，將附表一所示醫療器材臺灣
    經銷全由告訴人長安公司移轉為聯合公司，並約定告訴人長安公司於收受五萬元
    美金代價後應協助聯合公司辦理許可證移轉手續及於未完成移轉前協助聯合公司
    進口系爭醫療器材，告訴人長安公司因而於收受聯合公司支付之五萬美金後，於
    八十九年一月二十四日與聯合公司聯名向行政院衛生署申請附表一所示之許可證
    移轉，並出具八十九年一月一日至十二月三十一日授權聯合公司進口系爭醫療器
    材進口之授權書等情，此據被告及告訴人長安公司代表人郭文華供明在卷，並有
    如附表一所示醫療器材許可證影本五張、協議書影本及告訴人長安公司出具之八
    十九年度授權書影本各乙份在卷可參﹔嗣告訴人長安公司與聯合公司聯名於八十
    九年一月二十四日向行政院衛生署申請系爭醫療器材之許可證變更登記申請，惟
    經行政院衛生署各於八十九年六月五日、同年月十四日、同年月二十六日、同年
    月二十九日及同年七月二十六日審核，認「貴公司（聯合公司）未能於規定時間
    內補送原廠授權登記書，本署為恐因而延宕時日，導致貴公司權益受損，該案將
    先行結案，並將相關文件退回，請貴公司備齊資料再行申請，本署將迅速重新辦
    理」，而不予變更等情，有行政院衛生署醫療器材變更登記申請書影本五張及行
    政院衛生署九十二年十月二十八日所發衛署藥字第０九二００五七二五八號、八
    十九年六月五日衛署藥字第八九０二八一０九號、八十九年六月二十七日衛署藥
    字第八九０三七八一三號函各乙份在卷可考﹔而聯合公司依告訴人長安公司出具
    之八十九年度授權書據以申請系爭醫療器材之進口，惟於八十九年七月間，告訴
    人長安公司因聯合公司停止供應系爭醫療器材，經於八十九年七月十二日寄發存
    證信函予聯合公司表示終止授權聯合公司進口系爭醫療器材，並因而未出具九十
    年度之授權書予聯合公司等情，亦有告訴人長安公司出具之存證信函乙份附卷可
    參。
(二)聯合公司於九十年間為進口系爭醫療器材，依證人即聯合公司副總經理乙○○於
    原審法院調查時到庭證稱：伊負責管理聯合公司業務部門之工作，九十年間伊下
    屬即負責向長安公司取得授權書之薛好娟向伊反應因原來用以進口系爭醫療器材
    所使用之切結書不能用，所以有一批貨進不來，海關還要其他東西，伊想聯合公
    司本與長安公司有協議，聯合公司已依約付款，但長安公司並未依約交付授權書
    ，再加上系爭醫療藥品與嬰幼兒急救有關，伊即告訴薛好娟會想辦法，伊即將原
    來長安公司八十九年度出具之授權影印後更改日期，讓丙○○可以傳真給報關行
    ，所以該批貨物就進口了，但當時並未將這件事向被告報告，因伊以為沒有那麼
    嚴重，若是和解應該沒事，所以並未馬上向被告報告此事，大約在距九十一年十
    二月二日前三個月時始告知被告等語（見原審卷九十一年十二月二日訊問筆錄）
    ，而證人即聯合公司進出口業務之丙○○於原審法院調查時及本院審理時亦到庭
    證稱：伊在聯合公司負責系爭醫療器材之進口業務，於九十年間該九十年度授權
    書影本直接放在伊桌上，伊即將之傳真給報關行，但並不清楚是何人放的，而日
    常進出口業務並無須向被告報告等語（見原審卷九十一年九月三十日訊問筆錄及
    本院卷九十三年三月十八日審判筆錄），另證人薛好娟於原審法院調查時亦到庭
    證稱：伊在聯合公司業務部門任職，因系爭授權書當初是由伊與長安公司接洽，
    所以由伊去長安公司拿取授權書，印象中，丙○○有向伊提過九十年度需要授權
    書的事，因為伊已經不負責這項業務，所以向主管乙○○報告，伊並不知道九十
    年度授權書如何取得等語（見原審卷九十一年九月三十日訊問筆錄），依此證人
    乙○○、丙○○及薛好娟所述，系爭九十年度授權書係由證人乙○○所製作並交
    付證人丙○○作為報關之用，雖依據被告提出聯合公司如附表二編號二六至二八
    、三一號進口貨物之公司內部請購單（見九十二年十月二十二日所提辯護意旨續
    狀附件五至八）上之記載，被告均有簽核，惟依上開請購單上僅記載欲採買之商
    品名稱、數量及付款條件，並未有使用報關文件之記載，且參諸如附表二所示自
    八十九年七月起至九十年四月三日所使用之報關文件均非九十年度授權書，則被
    告就乙○○自行製作九十年度授權書之行為是否有參與或知情，實有疑問，至告
    訴人長安公司代表人郭文華另以本件偽造之授權書，聯合公司係於九十年四月二
    十四日始行提供報關行供進口使用，而證人乙○○於九十年一月三十一日出境迄
    至四月二十九日始返國，質疑系爭九十年度授權書係由證人乙○○所製作，茲查
    證人乙○○於九十年一月三十一日出境，迄同年四月二十九日始行入境乙情，固
    有證人乙○○入出境資料乙份在卷可參，然查證人乙○○擔任聯合公司副總經理
    ，管理該公司業務部門，並負責該公司之進出口業務，證人乙○○雖因業務需要
    出國，惟依現行通訊之便，證人乙○○非仍不得指揮公司業務之進行，否則何以
    證人薛好娟於證人丙○○向其索取九十年度授權書時，非向公司其他人員反應，
    而須向證人乙○○報告，足見聯合公司進口系爭醫療器材之相關事宜均係由證人
    乙○○負責處理，尚難因證人乙○○於上揭時間出境即認與系爭九十年度授權書
    之製作無涉，況查聯合公司為資本總額新臺幣三億（實收資本總額為二億二千六
    百一十二萬五千元）之公司，且公司員工多達一百六十人，內部施行分層負責制
    度，有公司資本資料查詢單及職務授權核決表在卷可參（見原審卷九十二年十月
    二十二日辯護意旨續狀附件十），而查本件醫療器材之進口業務實際係由該公司
    之行政部門及業務部門共同負責，並參酌聯合公司之經營規模，其進出口業務量
    當非少，又非僅本件醫療器材之進口，擔任聯合公司董事長之被告，是否可能事
    必躬親，實非無疑，且依附表二所示，聯合公司自九十年四月二日至同年七月三
    日進口系爭醫療器材時，並多次使用「醫療器材變更登記申請書切結書」，而非
    均使用授權書，證人乙○○提供偽造之授權書予證人丙○○使用，非無可能係因
    接獲證人薛好娟報告不能使用切結書進口系爭醫療器材，始一時將告訴人長安公
    司提供之八十九年度授權書上之日期予以變造使用，此依卷附八十九年度授權書
    與九十年度授權書所載內容、格式等均相同，僅日期不同而已，是證人乙○○證
    稱伊將長安公司八十九年度出具之授權影印後更改日期，交付丙○○傳真給報關
    行使用等語，尚非無據，是本件實難因擔任聯合公司副總經理之證人乙○○供承
    偽造該九十年度授權書，即認被告事前有所授意或指使，況查，依前開告訴人長
    安公司、聯合公司及製造系爭醫療器材之國外公司簽訂之協議書所載，告訴人長
    安公司於收受聯合公司支付之五萬美金代價後，如附表一所示之醫療器材代理權
    於八十八年間即移轉聯合公司，告訴人長安公司已無代理權限，並喪失使用如附
    表一所示五張許可證之權利，而告訴人長安公司且須協助聯合公司辦理如附表一
    五張許可證之移轉，並有出具授權書協助聯合公司於該等許可證移轉登記手續未
    完成前進口系爭醫療器材之義務，則告訴人長安公司於附表一之五張許可證未完
    成移轉前，本即仍有出具九十年度授權書交付聯合公司之義務，詎告訴人長安公
    司因與聯合公司發生業務糾紛而違反出具授權書之義務，惟聯合公司為進口系爭
    醫療器材而代為製作九十年度授權書，依上揭說明，並無違反前揭協議書之約定
    ，亦難認對告訴人長安公司有何損害或有損害之虞（參照最高法院五十年臺上字
    第一二六八號判例），實與偽造文書之構成要件不合。
(三)聯合公司與告訴人長安公司於八十九年一月二十四日聯名向行政院衛生署提出系
    爭醫療器材許可證變更登記申請，而經行政院衛生署審核，以「貴公司（聯合公
    司）未能於規定時間內補送原廠授權登記書，本署為恐因而延宕時日，導致貴公
    司權益受損，該案將先行結案，並將相關文件退回，請貴公司備齊資料再行申請
    ，本署將迅速重新辦理」，已如前述，是行政院衛生署並未就系爭醫療器材許可
    證之變更申請為實體准駁之決定，僅因資料不齊而先行結案退回相關文件，於聯
    合公司補齊相關資料後仍可再行申請，而依前開告訴人長安公司與聯合公司等簽
    立之協議書，系爭醫療器材臺灣代理權於八十八年間即由告訴人長安公司移轉為
    聯合公司，告訴人長安公司並負有協助聯合公司取得許可證之義務，而依本件切
    結書之內容乃表示雙方刻正辦理申請許可證變更尚未核下，聯合公司實為系爭醫
    療器材之代理商，切結進口者皆為行政院衛生署核可之項目，實難認該切結書所
    載內容有何不實，且依證人乙○○於原審法院調查時證稱：從長安公司不提供授
    權書開始，公司有詢問報關行可否用切結書進口，報關行說可以，才改用切結書
    進口，但使用切結書進口系爭醫療器材在公司來說是小事，由承辦人員負責，被
    告是否知情伊並不清楚等語（見原審卷九十一年十二月二日訊問筆錄），且查聯
    合公司內部施行分層負責制度，由該公司業務部及行政部門負責進出口業務，則
    進口所需之相關資料自係由該承辦進出口業務人員負責，被告身為聯合公司董事
    長，對此公司進出口業務所有細節包含本件切結書製作等事務是否均能知悉並指
    示如何製作，亦非無疑，依上所述，系爭切結書所載之內容並非虛假不實，且亦
    無何積極證據足資證明該切結書之製作係被告所授意或指示，實難認被告有何行
    使業務登載不實文書之犯行。
    綜上所述，並無何積極證據足資證明被告有公訴人所指訴之行使偽造文書及行使
    登載不實等犯行，被告上揭所辯應堪採信，被告犯罪尚屬不能證明，原審因而以
    不能證明被告犯罪，而為被告無罪之諭知，經核並無不合，檢察官依告訴人長安
    公司請求提起上訴，其上訴意旨以證人乙○○、薛好娟及丙○○與被告間分屬兄
    弟及僱傭關係，所為證述係迴護被告之詞，且當時告訴人長安公司與聯合公司已
    因給付貨款事件涉訟，被告事前就九十年度授權書及切結書相關事宜當無不知，
    該切結書上所載內容亦非屬實，而認被告應負本件偽造文書罪責，指摘原審判決
    被告無罪係屬不當，尚難認有理由，應予駁回。
據上論斷，應依刑事訴訟法第三百六十八條，判決如主文。
本案經檢察官施慶堂到庭執行職務。
中　　　華　　　民　　　國　　九十三　　年　　　三　　　月　　三十一　　日
                              臺灣高等法院刑事第三庭
                                  審判長法  官  張　連　財
                                        法  官  林　明　俊
                                        法  官  張  傳  栗
右正本證明與原本無異。
如不服本判決，應於收受送達後十日內向本院提出上訴書狀，其未敘述上訴之理由者
並得於提起上訴後十日內向本院補提理由書（均須按他造當事人之人數附繕本）。
                                        書記官  秦　慧　榮
中　　　華　　　民　　　國　　九十三　　年　　　三　　　月　　三十一　　日
